【裁判字號】    93,訴,1497
【裁判日期】    950803
【裁判案由】    土地重劃
【裁判全文】
臺北高等行政法院判決
                                     93年度訴字第01497號
                              .
原      告  甲○○
            乙○○
            戊○○
            丙○○
            丁○○
共      同
訴訟代理人  莫詒文律師   （兼送達代收人）
            鄭富方律師
被      告  桃園縣政府
代  表  人  己○○縣長）住同.
訴訟代理人  壬○○
            辛○○
參  加  人  忠福自辦市地重劃區重劃會
代  表  人  庚○○
訴訟代理人  沈朝標律師    （兼送達代收人）
            癸○○
上列當事人間因土地重劃事件，原告不服內政部中華民國93年3
月8 日台內訴字第0920008464號訴願決定，提起行政訴訟；並經
本院裁定命參加人獨立參加訴訟。本院判決如下：
    主  文
原告之訴駁回。
訴訟費用由原告負擔。
    事  實
一、事實概要：
    參加人徵得桃園縣中壢市○○段696、697、698、699、700
    、701、702、1267–5、1268–14、1269、1270–3、1271、
    1271–6 、1271–7 號等土地內土地所有權人半數以上及其
    總面積半數以上之同意自辦市地重劃，成立忠福自辦重劃區
    （下稱系爭重劃區）。中華民國（下同）92年7 月30日被告
    以府地重字第0920173761號函核定該重劃區重劃範圍。92年
    8 月7 日參加人以亞字第9208701 號函檢送忠福自辦市地重
    劃區重劃計畫書、重劃區土地清冊、土地所有權人同意書及
    土地所有權人意見分析表報請被告核定該重劃區重劃計畫書
    ，被告以92年8 月22日府地重字第0920192925號函復：「‧
    ‧‧二、‧‧‧重劃區公共設施用地平均負擔比率為22.6 1
    ％，費用平均負擔比率為6.10％，合計總平均重劃負擔比率
    為28.71 ％，惟所送土地所有權人簽署之同意書載明，「預
    計重劃平均負擔比率」為49％，二者相差20.29 ％，請說明
    原因，又土地所有權人簽署上開同意書，是否知悉重劃計畫
    書所載各項重劃負擔比率，亦請一併說明。」嗣經參加人查
    明其所送計畫書費用負擔比率與同意書負擔比率相差甚大之
    原因，係編列重劃費用所引用數據及計算公式有誤所致，乃
    重新編列後，以92年8 月20日亞字第92082501號函檢送修正
    後系爭重劃區之重劃計畫書請被告核定。嗣參加人再依被告
    92年9 月2 日府地重字第0920201047號函指示將重劃計畫書
    內工程設計、協辦招標費及監造費、土地改良物或墳墓拆遷
    補償費改列至重劃工程費用總額項目下編列，並將該修正之
    重劃計畫書，以92年9 月4 日亞字第92090401號函請被告核
    定，被告於92年9 月4 日以府地重字第0920204398號函（下
    稱第一次重劃核定即原處分，見本院卷一第18頁）通知參加
    人核准實施市地重劃，參加人乃以92年9 月8 日亞字第0920
    90801 號公告系爭重劃區之重劃計畫書，並以92年9 月8 日
    亞字第092090802 號函通知重劃區各土地所有權人。原告對
    被告核准實施市地重劃之處分不服，提起訴願，亦遭駁回，
    遂提起本件行政訴訟。
二、兩造及參加人之聲明：
  甲、原告聲明：求為判決：
    (一)撤銷原處分及訴願決定。
    (二)訴訟費用由被告負擔。
  乙、被告及參加人聲明：均求為判決如主文所示。
三、兩造及參加人之主張：
甲、原告之主張：
  (一)被告作成原處分未依行政程序法之第102條、第36條及第10
    條之規定，應予撤銷：
    1.按「行政機關基於調查事實及證據之必要，得以書面通知
      相關之人陳述意見。」「行政機關作成限制或剝奪人民權
      利之行政處分前，除已依第39條規定，通知處分相對人陳
      述意見，或決定舉行聽證者外，應給予該處分相對人陳述
      意見之機會。」行政程序法第39條前段及第102 條本文定
      有明文。又按「重劃範圍經核定後，籌備會應以書面載明
      左列事項，徵求擬辦重劃地區內土地所有權人之意見。‧
      ‧‧六  重劃經費負擔概算及負擔方式。」「重劃計畫書
      經公告確定後，重劃會得經會員大會之決議，送請直轄市
      或縣（市）主管機關依本條例第59條規定，分別或同時公
      告禁止或限制左列事項。一、土地移轉、分割或設定負擔
      。二、建築改良物之新建、增建、改建或重建及採取土石
      或變動情形。」獎勵土地所有權人辦理市地重劃辦法（下
      稱市地重劃辦法）第23條及第27條定有明文。
    2.查本件核准辦理市地重劃之處分，對系爭重劃區內土地所
      有權人課予遵守重劃計畫之義務，不但重劃計畫範圍內之
      土地所有權人即應負擔計畫書內重劃費用，抑且被告核准
      重劃之申請後，將依一定程序公告限制或禁止土地所有權
      人之處分權，故被告核准重劃申請之行政處分，對系爭重
      劃區內不同意實施市地重劃之土地所有權人，為限制或剝
      奪其權利之行政處分。被告於作成原處分前，即應依行政
      程序法第39條及同法第102 條之規定，給予原告陳述意見
      之機會。然被告並未依規定予原告陳述意見之機會，即作
      成原處分，自屬違法。
  (二)參加人於本案所提之重劃計畫書，實有諸多不實、重大違誤
    之處，被告依法亦不得核准。
    1.本件未有過半數之所有權人同意：
      「行政機關應依職權調查證據，不受當事人主張之拘束
        ，對當事人有利及不利事項一律注意。」行政程序法第
        36條定有明文。「重劃地區之範圍，由該管主管機關勘
        定‧‧‧」「主管機關勘選市地重劃地區時，應就左列
        事項加以評估。‧‧‧六、重劃後地價預期增漲幅度。
        」市地重劃實施辦法（下稱重劃實施辦法）第6條及第8
        條定有明文。本件系爭重劃區，即被告勘選符合上開重
        劃實施辦法之規定，具有地價預期增漲幅度之區域。是
        而，該重劃計畫書，應與勘選目的相符。
      按平均地權條例第57條規定：「適當地區內之私有土地
        所有權人半數以上，而其所有土地面積超過區內私有土
        地總面積半數者之同意，得申請該管直轄市或縣（市）
        政府核准後優先實施市地重劃。」。本件系爭重劃區內
        土地，約有50％之土地面積，為詹聰明（重劃會理事長
        詹麗燁之父）所有，詹聰明為達上開條例第58條所定人
        數與面積過半之規定，乃以通謀虛偽意思表示之方式，
        將重劃區內中壢市○○段1271–6 號土地，以買賣之名
        義移轉予陳志宏等14人，依民法第87條之規定，詹聰明
        與陳志宏等14人間之買賣係屬無效，其土地移轉登記之
        物權行為亦屬無效，該等14人並非所有權人。依參加人
        所提重劃計畫，私有土地之土地所有權人，包括陳志宏
        等14人在內共有31人，31人中不同意重劃者，即有12人
        ，故扣除該14人後，真正同意者僅有5 人（31－12－14
        =5），顯然未達所有權人過半數之同意，與上開條例第
        58條第3 項之規定有違，被告核准參加人提出之重劃計
        畫，顯與法不合。
      又土地法第43條所謂登記有絕對效力，係為保護第三人
        而將登記事項賦予絕對真實之公信力，並非於保護交易
        安全之必要限度以外，承認事實上不存在之權利（最高
        法院94年台上字第66號判決參照），惟被告係屬行政機
        關，享有行政調查權，且依行政程序法第9 條：「行政
        機關對就該管行政程序，應於當事人有利及不利之情形
        一律注意」之規定及最高行政法院93年度判字第614 號
        判決意旨，就本件申請一事被告於為原處分時，自應就
        系爭重劃區域內之土地是否符合平均地權條例第58條第
        3 項之規定，及是否有明顯可疑為虛灌人數之情形加以
        實質調查及審認。
    2.本件重劃計畫書內所載之重劃費用及重劃範圍有誤：
      按本件重劃計畫書內所載之重劃範圍、重劃費用對原告
        等均發生一定負擔之效力，是而被告應就該重劃計畫書
        內之事項為實質審查而非被告所謂之形式審查。
      (1)本件參加人與原告洽談重劃計畫時，係言明土地所有人
        平均重劃負擔比率僅公共設施用地比率22.61 ％，重劃
        工程費用負擔由土地所有人以每公頃1,000 萬元支付，
        其餘土地仍歸所有人所有云云，此觀參加人於92年8 月
        7 日向被告提出之第1 次重劃計畫書可稽。當中「重劃
        工程費用負擔比率」僅為6.10％，合計公共設施用地比
        率22.61 ％，「土地所有人平均重劃負擔比率」亦僅達
        28.71 ％，足見參加人自始即以20％餘比率作為土地所
        有人之重劃負擔。
      (2)參加人於92年7 月4 日以亞字第92080701號函檢送之部
        分土地所有權人簽署同意書，就「預計重劃平均負擔比
        率」竟為49％，與原計畫書有28.71 ％相當差距，嗣參
        加人於辦理修正第1 次計畫書時，未附理由調高相關工
        程款以使「預計重劃平均負擔比例」與承諾書相符。足
        見參加人計算相關費用之恣意。而參加人辦理第2 次修
        正計畫書時，就相關費用之編列仍未有所說明並維持第
        1 次修正計畫書之金額，惟因第2 次修正計畫書之重劃
        範圍增加「停三」用地致面積增加，而降低土地所有人
        平均重劃負擔比率為36.82 ％。
      (3)參照同一行政區域內之桃園市寶山自辦重劃區，其重劃
        負擔比率為18.09 ％，桃園市中山自辦重劃區之重劃負
        擔比率亦僅有16.9％，而忠福自辦重劃區之重劃費用比
        率竟高達36.5％，顯見，本件重劃費用確實過高。
      (4)參加人於第1 次計劃書中所編之公共設施工程費用為24
        ,203,134 元 ，道路面積為4,372 ㎡（公設用地 6,284
        ㎡- 廣場用地1,912 ㎡=4,372㎡），其後因政府徵收1,
        684 ㎡之道路用地，參加人提出之第2 次重劃計畫，其
        公共設施工程費列為23,425,000元，道路總面積為2,84
        2 ㎡，在免開闢1,684 ㎡道路面積之情形下，且道路面
        積減少約35％，但工程費僅減少約3 ％即778,134 元而
        已，顯見參加人就公共設施工程費，顯屬虛增、浮濫編
        列，被告未為審究即核准參加人之申請，違背法令，應
        予撤銷。
      本件重劃計畫書將「停三」用地亦納入重劃範圍，實有
        違誤。按因中壢地區公有停車場或私有停車場之收費標
        準不同，難以評估何者收費較高，以中壢地區最繁華地
        區之SOGO商圈，公有路邊收費停車場每小時30元，私人
        停車場以計次收費，每次收費80元，消費者可以停車時
        間長短，自行評估選擇公有停車場或私有停車場，故私
        有停車場在無一定之收費標準下，無法與公有停車場收
        費比較下，自不宜冒然將停三土地納入重劃範圍。
  (三)被告依法有裁量之權限，然消極不行使裁量權，亦未就參加
    人提出之重劃計畫書為實質審查，原處分自有裁量怠惰之違
    法，應予撤銷：
    1.按平均地權條例第57條規定：「適當地區內之私有土地所
      有權人半數以上，而其所有土地面積超過區內私有土地總
      面積半數者之同意，得申請該管直轄市或縣（市）政府核
      准後優先實施市地重劃。」。依該條例之規定，主管機關
      就重劃範圍內之土地是否適於辦理市地重劃仍有裁量權，
      而非指在土地所有權人過半數及土地總面積過半數之土地
      所有權人同意之情形下，即應核准。
    2.再按行政程序法第10條規定：「行政機關行使裁量權，不
      得逾越法定之裁量範圍，並應符合法規授權之目的。」。
      又按「行政機關行使裁量權，並非不受任何拘束，其裁量
      權之行使，除應遵守一般法律原則（如誠實信用原則、平
      等原則、比例原則）外，亦應符合法規授權之目的，並不
      得逾越法定之裁量範圍。‧‧‧主管機關於裁處時，固有
      其裁量之權限，惟‧‧‧若未分辨其不同情節，自不符合
      法律授權裁量之旨意，其裁量權之行使，即出於恣意而屬
      裁量怠惰，所為處分即屬違法。」（參照最高行政法院90
      年度判字第1807號判決意旨）
    3.查有關土地所有權人自辦市地重劃之案件，應區分重劃區
      內所有權人之同意辦理重劃之比例，而為不同之處理，若
      重劃區內絕大多數土地所有權人均同意實施，主管機關僅
      需審查重劃之申請及重劃計畫書之內容是否違反相關國土
      開發利用之法規與公共利益即可。若重劃區內之土地所有
      權人同意及不同意辦理重劃之比例接近，則是否核准重劃
      ，主管機關除應審查該重劃計畫是否違反法律之規定及公
      共利益外，尚須考量重劃區內土地所有權人私益之保護，
      始符憲法第15條保障人民財產權之原則。若主管機關不區
      分重劃區內土地所有權人有無爭議，一律以土地所有權人
      過半數及土地總面積所有權人過半數同意，作為是否核准
      辦理市地重劃之標準，則無異主管機關自行放棄其裁量權
      ，而屬裁量怠惰。
    4.本件系爭重劃區內不同意參加人所提重劃計畫之土地面積
      所有人高達48％以上，在近半數之面積所有權人不同意該
      計畫下，此重劃計畫本身之妥當性及適法性即生疑義，且
      參加人復未將不同意該計畫之土地所有權人意見及如何處
      理上開意見經過情形予以載明，未詳實反應眾多不同意人
      之意見，被告自應依市地重劃辦法第25條之規定，將原件
      退回，待參加人協調並取得大多數土地所有權人同意後，
      重行申請，詎料被告卻仍為核准，使參加人得以將該爭議
      重大之重劃計畫公告，被告就原處分之作成，自有裁量怠
      惰之違法。
  (四)原處分之效力仍繼續存在：
    被告主張因本案之重劃範圍變更，因此曾要求重劃會變更重
    劃計畫，被告以93年10月7 日以府地重字第0930260190號函
    （下稱：第二次重劃核定）核准，該函為原處分之延續云云
    。然何謂「原處分之延續」？是否指原處分仍然存在，僅處
    分之內容，已變更為新處分之內容，抑或指原處分效力已消
    滅，由新處分取代原處分？被告之主張不明。原告認為，被
    告第二次重劃核定並無使原處分效力消滅之效力，原處分之
    效力仍繼續存在，僅原處分之內容，因第二次重劃核定而變
    更而已，鈞院自得就第二次重劃核定內容為審理。
  (五)綜上所述，被告於處分前未予原告陳述意見之機會，就有重
    大爭議之自辦市地重劃案，未先將原件退回迨爭議彌平後再
    行處理，竟與無爭議之自辦市地重劃案為相同之處理，而有
    裁量怠惰之違法。對於重劃後土地價值不昇反降之情形亦未
    調查即予核准，亦違反行政程序法第36條之規定。
乙、被告之主張：
  (一)關於原告主張被告對於應否辦理市地重劃有勘選之裁量權，
    並主張應依據重劃實施辦法第6 條規定予以實質審查乙節：
    1.按「各級主管機關得就左列地區，報經上級主管機關核准
      後，辦理市地重劃‧‧‧」「市地重劃地區之選定、公告
      禁止事項、計畫之擬定、核定‧‧‧等事項之實施辦法，
      由主管機關定之。」平均地權條例第56條第1項、第4項分
      別定有明文。中央主管機關並於68年6 月22日訂定發布「
      市地重劃實施辦法」據以推動市地重劃業務。
    2.次按平均地權條例第58條第1 項規定：「為促進土地利用
      ，擴大辦理市地重劃，得獎勵土地所有權人自行組織重劃
      會辦理之‧‧‧」，同條第2 項規定：「前項重劃會組織
      、職權、重劃業務、獎勵措施等事項之辦法，由中央主管
      機關訂之。」中央主管機關亦於68年9 月10日訂定發布「
      獎勵土地所有權人辦理市地重劃辦法」，據以獎勵推動土
      地所有權人自行辦理市地重劃事宜。
    3.上述重劃實施辦法及市地重劃辦法，自法律位階言之，並
      無先後優劣之分，僅有辦理主體之差異，亦即重劃實施辦
      法係規範政府主管機關辦理重劃（公辦重劃）之依據。而
      市地重劃辦法則係規範土地所有權人自行辦理重劃（自辦
      重劃）之依據。雖然市地重劃辦法第2 條後段規定「本辦
      法未規定者，準用重劃實施辦法之規定，但該項規定乃屬
      例外規定，僅有在市地重劃辦法無具體條文可循之情況下
      才有適用餘地。
    4.本件系爭重劃區，係土地所有權人依據市地重劃辦法向被
      告申請自辦重劃之地區，故被告依據市地重劃辦法及平均
      地權條例第58條第3 項規定，予以審查核准。
  (二)就本案是否達半數所有權人同意與否而言：
    1.查依平均地權條例第58條第3項規定：「重劃會辦理市地
      重劃時，應由重劃區內私有土地所有權人半數以上，而其
      所有土地面積超過重劃區私有土地總面積半數以上之同意
      ，並經主管機關核准後實施之。」，本件參加人申請自辦
      市地重劃，經被告審查其私有土地所有權人計31人，同意
      人數為19人，私有土地面積為2.662934公頃，同意重劃面
      積1.393369公頃，均已過半數並符合前揭及其他相關法令
      規定，被告予以核准，係依法行政，殆無疑義。
    2.按買賣係當事人約定一方移轉財產權於他方，他方支付價
      金之契約，即雙方合意及契約自由前提下，尚須備妥登記
      申請文件向土地所在地登記機關申請登記，而依法所為之
      登記有絕對效力。原告陳稱本案部分土地所有權人係以通
      謀虛偽意思表示方式移轉，究其實情為何，此非被告權責
      亦非被告所得審認，茍該物權移轉行為無效，除非經訴請
      法院判決塗銷確定，否則自不得執為本件不符重劃要件之
      依據。
  (三)另就重劃費用及其範圍之實質審查而言：
    1.依據市地重劃辦法第31條規定：「重劃負擔之計算及土地
      交換分合設計，依市地重劃實施辦法規定辦理。重劃會於
      辦理土地分配前，應將計算負擔總計表送請直轄市或縣（
      市）主管機關核備。前項負擔總計表有關工程費用，應以
      送經各工程主管機關核定之數額為準；土地改良物或墳墓
      之拆遷補償費，以理事會查定送交會員大會通過之數額為
      準；工程設計、協辦招標會及監造費、土地改良物或墳墓
      拆遷補償改列至重劃工程費用總額項目其餘重劃費用及貸
      款利息，以重劃計畫書所載數額為準。」。同辦法第51條
      規定：「自辦市地重劃區所需之自來水、電力、電訊、瓦
      斯等設施，應由直轄市或縣 (市)主管機關洽請各該事業
      機構於重劃工程施工時一併施設。」。
    2.就實務面言之，重劃工程費用之多寡，除了地形之高低，
      將影響整地費用外，尚包括一般民眾所忽略的道路、排水
      、給水、電力、電訊等管線設施及防災等維生系統所必要
      費用，應由合格之工程專業人員規劃、設計完成後，送交
      相關主管單位審核，除了區域範圍內之需求外，並需顧及
      與區外系統之協調整合，故其實際發生數額，無法於事先
      準確預估，而應依據各地區特性及需求由各主管單位最後
      審核之數據為準。以被告歷年所辦理完成之重劃區經驗值
      而言，其工程費用單價約為每公頃800萬元至1,200萬元之
      間，不能一概而論，更不可能在事先即斷言重劃會預估之
      費用過高或過低。
    3.重劃費用負擔固然關係所有權人權益，惟其編列如前述仍
      需有一定程序標準，其預估費用之高低純屬見仁見智主觀
      認定問題，且該預估費用尚須經提報會員大會追認通過或
      相關工程單位審核，原告一再指摘參加人編列之重劃費用
      ，此應係私權爭執應與參加人溝通協調或參加會員大會提
      出建言，尋求解決之道，始為正道。
  (四)有關原處分之效力存續與否：
    系爭重劃區作業進行中，因重劃範圍內部分道路用地與中壢
    市公所擬辦徵收之南園二路用地重疊，為免延誤該道路用地
    之開闢，被告遂於93年6 月18日召集相關單位研商，決議請
    參加人配合修改重劃計畫書，將該段道路用地剔除於重劃範
    圍外。後參加人旋即配合修改重劃範圍，將前揭道路用地剔
    除外，另增列東側「停三」全區以都市計畫分區界線及西北
    側與已核定之培英自辦市地重劃區為鄰，於93年8 月26日亞
    忠重字第0930015 號函重行報請核定，旋經被告審核後於93
    年10月7 日以府地重字第0930260190號函即第二次重劃核定
    核准，並請該參加人重新辦理公告程序。
丙、參加人之主張：
  (一)依平均地權條例第58條第3項規定，重劃會辦理市地重劃時
    ，應由重劃區內私有土地所有權人半數以上，而其所有土地
    面積超過重劃區私有土地總面積半數以上之同意，並經主管
    機關核准後實施之。本件參加人申請自辨市地重劃，經私有
    土地所有權人計31人，同意人數為19人，私有土地面積為2.
    662934公頃，同意重劃面積1.393369公頃，均已過半數並符
    合前揭及其他相關法令規定，於法並無不合。
  (二)依市地重劃辦法第31條規定，重劃負擔之計算及土地交換分
    合設計，依重劃實施辦法規定辦理。重劃會於辦理土地分配
    前，應將計算負擔總計表送請直轄市或縣（市）主管機關核
    備。前項負擔總計表有關工程費用，應以送經各工程主管機
    關核定之數額為準；土地改良物或墳墓之拆遷補償費，以理
    事會查定送交會員大會通過之數額為準；其餘重劃費用及貸
    款利息，以重劃計畫書所載數額為準。本件參加人依重劃實
    施辦法第14條規定擬具重劃計畫書中所列之重劃費用、重劃
    後地價及平均負擔比率均屬預估費，此從重劃計劃書上之預
    估費用總額為58,114,171元，從新核算後重劃費用之總金額
    為38,124,472元，有關土地改良物或墳墓之拆遷補償費用，
    重劃計畫書上之預估費用為13,446,185元，從新核算後之金
    額僅為2,288,433 元，係屬合理數額，並無偏高；又倘原告
    對於重劃後地價、重劃費用負擔及土地改良物或墳墓拆遷補
    償費有所異議，得於重劃土地分配結果公告期間內依上開辦
    法第32條第1 、2 項規定提出異議，理事會應予協調處理，
    並將處理結果送會員大會追認；協調不成，異議人得於一定
    期間內訴請司法機關裁判，原告實不能以重劃計畫書所載之
    預估費用數額，據以主張被告核准重劃違法。
  (三)依市地重劃辦法第28條規定，重劃前後地價，應於辦理重劃
    土地分配設計前，由重劃會經會員大會通過後，送請直轄市
    或縣（市）主管機關提交地價評議委員會評定之。故重劃前
    、後地價必須經過重劃會會員大會及被告所屬之地價評議委
    員會之審查。迄目前為止，參加人尚未送交被告提報桃園縣
    地價評議委員會評議，既未提報，則原告所稱重劃後地價不
    增反降乙節，即屬無據。又查重劃前後地價依平均地權條例
    施行細則第81條規定，係作為計算公共用地負擔、費用負擔
    、土地交換分配及變通補償之標準，而土地公告現值雖可供
    預估重劃前、後地價之參考，惟兩者之間並無絕對關係。
  (四)原告主張將「停三」用地納入造成原告之權益受損，惟查：
    1.「停三」用地為停車場計劃用地，而被告因財政上之困難
      ，對於縣內許多計劃內之公共設施用地，遲未辦理徵收，
      倘欲待被告依法徵收後再闢建為停車場使用，恐遙遙無期
      。參加人為整體土地之開發利用，乃將「停三」用地納入
      重劃範圍，且由全體地主平均負擔，並非僅由原告負擔，
      然因未徵收地主仍可使用外，亦不可能提供為停車場使用
      ，原告主張「停三」用地未納入重劃，僅係私有停車場用
      地，顯係將土地之實際使用與被告之計劃，混為一談。
    2.雖因南園二路由政府徵收，減少道路之開闢面積，然因增
      加停車場之公共設施（即停三用地納入），致雖減少開闢
      道路之工程費用，卻增加開闢停車場之工程費用，原告僅
      以道路面積減少，卻忽略增加開闢停車場之工程費用，即
      認定不合理，顯有誤會。
  (五)綜上所陳，本案原告之訴為無理由。
    理  由
一、本件參加人徵得桃園縣中壢市○○段696 、697 、698 、69
    9 、700 、701 、702 、1267–5 、1268–14、1269、1270
    –3 、1271、1271–6 號等土地所有權人半數以上及其總面
    積半數以上之同意自辦市地重劃，成立系爭重劃區。92年 7
    月30日被告以府地重字第0920173761號函核定該重劃區重劃
    範圍，參加人即檢送忠福自辦市地重劃區重劃計畫書、重劃
    區土地清冊、土地所有權人同意書及土地所有權人意見分析
    表，報請被告核定該重劃區重劃計畫書，歷經修正說明後，
    終經被告於92年9 月4 日以府地重字第0920204398號函通知
    參加人核准實施市地重劃，經參加人以92年9 月8 日亞字第
    092090801 號公告系爭重劃區之重劃計畫書，並以92年9 月
    8 日亞字第092090802 號函通知重劃區各土地所有權人。原
    告係系爭重劃區內之土地所有權人之一，不服原處分，循序
    提起訴願及本件訴訟。嗣於本院審理中，系爭重劃區因重劃
    範圍內部分道路用地 (即1271–6號)與中壢市公所擬辦徵收
    之南園二路用地重疊，為免延誤該道路用地之開闢，參加人
    乃為重劃計畫書之修正，將該段道路用地剔除於重劃範圍外
    ，另增列東側「停三」全區，以都市計畫分區界線，並徵得
    忠福段1271–7、1305–3、1306–1、1306–4號等4 筆土地
    所有權人之同意將之納入系爭重劃區，於93年8 月26日以亞
    忠重字第09 30015號函重行報請核定，經被告審核後於93年
    10月7 日以府地重字第0930260190號函為第二次核定，參加
    人於93年11月4 日再以亞忠字第09300017號公告重新辦理公
    告程序。原告不服該第二次重劃核定，再循序提起訴願、行
    政訴訟，目前由本院以95年度訴字第1759號受理等情，有各
    相關函文、公告及土地登記簿謄本等在卷及本院以95 年 度
    訴字第1759號案卷可按，復為兩造所不爭，自可認定屬實。
二、按撤銷訴訟依行政訴訟法第4 條之規定，乃人民因中央或地
    方機關之違法處分，致其權利或法律上之利益受侵害，經提
    起訴願仍未獲救濟，為達撤銷原處分及訴願決定之目的而提
    起之訴訟類型。茍原處分經行政機關自行撤銷或變更另為處
    分，致原來處分不再存在，苟對嗣後另為之處分不服，應對
    嗣後之處分為救濟，對撤銷前原來之處分人民即無提起撤銷
    訴訟之必要，否則該訴即欠缺權利保護之要件。又為促進土
    地之利用，得配合都市計畫、地形、地物與土地所有權人之
    意願等情狀而為土地重劃，平均地權條例規定可辦市地重劃
    ，無論係由主管機關自行辦理或鼓勵土地所有權人自行辦理
    ，雖據以憑辦之法令不盡相同（按主管機關自行辦理者適用
    「市地重劃實施辦法」，若由土地所有權人自行辦理者適用
    市地重劃辦法），然均需就參與重劃之土地為整體考量，故
    主管機關所為之重劃核定應屬單一而不可分，應毋庸疑。本
    件如前所述，被告92年9 月5 日所為之府地重字第09202043
    98號第一次重劃核定係針對桃園縣中壢市○○段696 、697
    、698 、699 、700 、701 、702 、1267–5 、1268–14、
    1269、1270–3 、1271、1271–6 號等土地而為；而被告93
    年10月7 日所為之府地重字第0930260190號函之第二次重劃
    核定，乃就第一次重劃核定之土地中，排除中壢市公所徵收
    之南園二路用地部份 (即1271–6 號)， 另增列東側「停三
    」全區，以都市計畫分區界線，並將同段1271–7 、1305–
    3 、1306–1 、13 06 –4 號等4 筆土地納入系爭重劃區，
    其整體規劃與第一次重劃核定時所為不相同，雖然被告陳稱
    其第二次重劃核定並未撤銷原第一次重劃核定之處分，而係
    延續該次核定之效力，再將道路用地部分剔除，併增加一部
    分土地參與重劃，故第一次重劃之核定仍然有效云云。本院
    以為，行政處分之效力係依處分之對象及其內容為判斷基準
    ，而與所使用之文字無關，尤非行政機關或處分相對人得以
    合議方式認定。市地重劃之規劃既係由參與重劃土地整體為
    之，且每更動一筆土地即影響重劃區內公共設施、住宅區之
    規劃、與重劃費用之負擔、分配比率、土地所有權人之分配
    位置等等事項，故因參與重劃土地之變更、增減致主管機關
    另為核定時，雖其審酌時仍將原來核准之範圍納入，且之後
    之核定亦無將原先之核定撤銷之表示，惟重劃之核定既屬單
    一不可分，則嗣後之核定應解為有撤銷前次核定之意旨，此
    由參加人於申請核定變更重劃土地時，重新檢送重劃計畫書
    等資料，被告於第二次核定後，再令參加人另為公告等行為
    即可證明（見本院卷二第59頁至64頁、第192 頁至197 頁）
    ，從而本件被告所為之第一次重劃核定業經其以第二次之重
    劃核定撤銷而不存在，原告再行爭議，於法無據；再，被告
    之第二次重劃核定乃與原處分不同之處分，且未經本院審酌
    對象之訴願決定為審酌，原告主張第一次重劃核定效力仍然
    存在且本院得就第二次之重劃核定為審酌，核非有理。
三、綜上，本件原處分（即第一次重劃核定）既經被告撤銷，原
    告提起本件訴訟即欠缺權利保護要件，應予駁回，則兩造就
    該次核准是否合法之主張，即無再為審究之必要；至被告所
    為之第二次重劃核定是否合法，則屬另案之問題，亦非本件
    所得論究，併予明。
四、據上論結，本件原告之訴為無理由，爰依行政訴訟法第98條
    第3 項前段、第104 條，民事訴訟法第85條第1 項前段，判
    決如主文。
中    華    民    國    95     年     8     月    3   日
                        第三庭審判長法  官 姜素娥
                                    法  官 陳國成
                                   法  官 吳東都
上為正本係照原本作成。
如不服本判決，應於送達後20日內，向本院提出上訴狀並表明上
訴理由，如於本判決宣示後送達前提起上訴者，應於判決送達後
20日內補提上訴理由書（須按他造人數附繕本）。
中    華    民    國    95     年      8    月    3   日
                                    書記官 陳圓圓


司法院資訊處製作；財團法人民間司法改革基金會備份。
